最　高　行　政　法　院　裁　定
　　　　　　　　　　　　　94年度裁字第01760號
抗　告　人　乙○○
　　　　　　戊○○
　　　　　　丙○○
兼　共　同
訴訟代理人　丁○○
相　對　人　臺北市政府工務局建築管理處
代　表　人　甲○○
上列抗告人因與相對人間違章建築事件，對於中華民國93年6月
30日臺北高等行政法院93年度訴字第104號裁定提起抗告，本院
裁定如下︰
　　主  文
抗告駁回。
抗告訴訟費用由抗告人負擔。
　　理  由
一、按抗告法院認抗告為不合法或無理由者，應為駁回抗告之裁
    定。次按人民因中央或地方機關之違法行政處分，或因中央
    或地方機關對其依法申請之案件，於法令所定期間內應作為
    而不作為，認為損害其權利或法律上利益，經依訴願法提起
    訴願而不服其決定者，得向高等行政法院提起撤銷訴訟或請
    求該機關應為行政處分或應為特定內容之行政處分之訴訟；
    另提起撤銷訴訟或課予義務訴訟，須以經過訴願為其前提，
    其未經過訴願程序，遽行提起行政訴訟，自非法之所許。行
    政訴訟法第4條第1項、第5條分別定有明文。而此所謂行政
    處分，依訴願法第3條第1項規定係指中央或地方機關就公法
    上具體事件所為之決定或其他公權力措施而對外直接發生法
    律效果之單方行政行為而言。至行政機關所為單純事實之
    述或理由之說明，既不因該項述或說明而生何法律上之效
    果者，自非行政處分，人民即不得對之提起訴願，本院44年
    判字第18號、62年裁字第41號亦著有判例可參。
二、查本件抗告人係臺北市○○○路184之1號2、3樓之住戶，於
    民國90年8月27日，以民生西路186號及178巷8號住戶後巷建
    物阻礙防火巷，影響衛生下水道設置等事由，向臺北市市長
    陳情，請求市長指示有單位伸張公權力，經市長室移由相對
    人及衛生下水道工程處辦理。案經相對人以90年9月13日北
    市工建違字第9068839300號函復「主旨：有關本市大同區○
    ○○路186號（無建築執照房屋）及178巷8號1樓後等防火巷
    違建案，案查上址無防火巷設計且屬舊有既存違建，本處已
    依規定列入分期分類辦理，請查照。說明：台端90年8月29
    日書函及附件均敬悉。」相對人復以90年11月13日北市工建
    違字第9070425500函復抗告人戊○○重申上情，並請其轉知
    其他陳情人。抗告人不服，提起訴願，嗣經相對人於91年1
    月3日以北市工建字第091152011100號函復「主旨：有關台
    端等4人因違建查報拆除案件不服本局（建築管理處）90年
    11月13日北市工建違字第9070425500號函答復內容提起訴願
    案，本局當俟訴願結案依規定處理，請查照。說明：依台端
    90年11月6日訴願函辦理。」抗告人對上開復函又不服，一
    併提起訴願，經訴願決定機關以程序不合為由，而為訴願不
    受理之決定，抗告人遂提起本件訴訟。原審則略以：經查抗
    告人向相對人檢舉請求拆除臺北市○○○路186號後方防火
    巷違建物，惟並未說明其公法請求權之依據何在，相對人並
    無作成處分之義務，其為上開90年9月13日北市工建違字第
    9068839300號函復，僅係處理結果之通知，自難視之為行政
    處分。相對人於91年1月3日以北市工建字第091152011100號
    函，乃因抗告人提起訴願，相對人依法表達自己之意見，其
    性質核屬訴願之答辯，對外並不發生任何法律效果，亦非行
    政處分。綜上所述，相對人上開二函，均難謂屬行政處分性
    質。訴願決定以上開函非屬行政處分，不予受理，並無不合
    。抗告人復提起行政訴訟，顯非合法，因予裁定駁回。本院
    經核原裁定並無違誤。抗告意旨猶執詞略謂：本案址涉及公
    益，不僅危害公共安全、公共衛生，又損害抗告人權益（使
    抗告人無防火巷亦不能設置衛生下水道），相對人及台北市
    政府衛生處應將本案址之防火巷違建物列入須專案處理之違
    章建築優先查報拆除。另防火巷等可能引致公共危險之處所
    ，為行政救濟之範疇，且涉及公共安全之防火巷及涉及公共
    衛生之衛生下水道同時影響鄰戶生命財產之安全及衛生，依
    規範保護目的理論，行政機關裁量權萎縮至零，參酌司法院
    釋字第469號解釋意旨，抗告人有提起訴願及行政訴訟之權
    利，原裁定顯然違法。又憲法第15條、行政程序法第4條、
    第6條、第8條、第10條、建築技術規則第110條及第90條、
    建築法第25條前段、第8條、第9條、第28條、第86條、第58
    條、台北市違建查報作業原則、台北市違章建築處理辦法第
    2條、台北市政府執行違章建築取締措施、台北市違章建築
    處理要點、台北市舊有違章建築處理辦法、台北市舊有違章
    建築修繕申請書、台北市舊有違章建築申請修繕須知、台北
    市舊有建築物及既存違建修繕登記表及土地產權無糾紛具結
    書、台北市違章建築處理辦法第12條標準作業程序、下水道
    法及同法施行細則、台北市○○道管理規則等皆為抗告人之
    公法請求權基礎。另本案址為商業區，又已於90年1月31日
    輪到設置衛生下水道，依據台北市舊有違章建築處理辦法第
    18條規定，民生西路186號及民生西路178巷8號目前整個建
    物均為新違建，得不經查報逕行拆除，何況是防火巷違建物
    ，是抗告人依法有行政救濟權利，原裁定與司法院釋字第57
    4號解釋相違背。況且抗告人一再請求安排消防單位及有關
    人員鑑定本案址，原裁定顯然違反行政程序法第36條、第37
    條規定。另89年底一再召開里民大會要求住戶將防火巷騰空
    ，而設置防火間隔為建築技術規則第110條及第90條所明訂
    ，有關拆除防火巷違建物並設置下水道亦為法規所明訂，原
    裁定顯然違法等語。然查相對人前開90年9月13日北市工建
    違字第9068839300號函復，僅係處理結果之通知，並非行政
    處分。而相對人91年1月3日北市工建字第091152011100號函
    ，乃因抗告人提起訴願，相對人依法表達自己之意見，其性
    質核屬訴願之答辯，並未就抗告人請求有所准駁，尚不發生
    具體法律效果，亦非行政處分，有如前述。抗告人以其對法
    律上見解之歧異，就原審取捨證據、認定事實之職權行使，
    指摘其為不當，均無可採。從而，本件抗告意旨指摘原裁定
    違誤，求予廢棄，難認有理由，應予駁回。
三、依行政訴訟法第104條、民事訴訟法第95條、第78條、第85
    條第1項前段，裁定如主文。
中   華    民     國    94    年     9     月     8   日
                  第三庭審判長法  官　徐　樹　海
                              法  官　吳　錦　龍
                              法  官　黃　合　文
                              法  官　林　茂　權
                              法  官　鄭  小  康
以  上  正  本  證  明  與  原  本  無  異
中    華    民    國    94    年    9    月    8      日
　　　　　　　　　　　　　　　書記官　王　褔　瀛
